【裁判字號】    89,訴,219
【裁判日期】    891211
【裁判案由】    
【裁判全文】
臺灣臺東地方法院民事判決  八十九年度訴字第二一九號
    原      告  乙○○
    訴訟代理人  劉秀真律師
    被      告  臺東區中小企業銀行股份有限公司
    法定代理人  丁○○
    訴訟代理人  甲○○
    被      告  丙○○
右當事人間第三人異議之訴事件，本院判決如左：
    主      文
原告之訴駁回。
訴訟費用由原告負擔。
    事      實
甲、原告方面：
一、聲明：本院八十八年度執字第四一四二號清償債務強制執行事件，就附表所示之
    土地所為查封之強制執行程序應予撤銷。
二、陳述：
（一）緣本院八十八年度執字第四一四二號清償債務強制執行事件，係被告臺東區中
      小企業銀行股份有限公司以對被告丙○○之債權，而聲請查封如附表所示之九
      筆土地（下稱系爭土地）。系爭土地雖登記在被告丙○○名下，然實質權利人
      為其父李聯所有，李聯死後系爭土地則成為遺產之一部，原告及被告丙○○為
      兄弟關係，而為李聯之繼承人，系爭土地為李聯臨終前即明示將來死後指定由
      原告取得者，為原告因繼承所取得之土地，並非被告丙○○個人之固有財產。
（二）查因繼承取得遺產所有權者，並非依法律行為而取得，故非以登記為必要，觀
      民法第七百五十八條、第七百五十九條即知；故原告雖未登記為系爭土地之所
      有權人，亦無礙原告取得其所有權，更為強制執行法第十五條所稱有「足以排
      除強制執行之權利」之第三人。末查，原告並非被告臺東區中小企業銀行股份
      有限公司之債務人，系爭土地全部卻遭本院八十八年度執字第四一四二號以被
      告間清償債務之強制執行程序為由全部查封，準此，原告爰依強制執行法第十
      五條規定提起本件訴訟，自屬有理。
（三）原告是因繼承而取得系爭土地之所有權，非依法律行為而取得系爭土地所有權
      ，故「登記」並非原告取得系爭土地所有權之生效要件，準此系爭土地縱尚未
      登記為原告所有，亦無阻原告對於系爭土地取得所有權，況系爭土地一再因被
      告丙○○之個人債務而被查封，亦為無法順利過戶給原告之主因，被告臺東區
      中小企業銀行股份有限公司並不能適用土地法第四十三條規定，而受土地登記
      公信力之保護。
（四）查最高法院認為土地法第四十三條所謂依本法所為之登記有絕對之效力，乃指
      第三人信賴登記而為新權利登記之情形而言，蓋依登記之公信力，應受保護者
      ，為登記名義人，即善意取得登記之第三人，故在本案中若被告臺東企銀因信
      賴登記而相信被告丙○○為系爭土地之所有人，因予同意被告丙○○為保證人
      之情形，尚與信賴公信力無關（詳參最高法院六十三年度臺上字第五二二號判
      例全文），緣本案與前述判例之爭點相仿，更證被上訴人之抗辯無理。
三、證據：提出本院八十八年度執字第四一四二號民事執行處通知書影本一份、土地
    分配書影本一份、戶籍謄本一份、土地登記謄本九份、最高法院六十三年度臺上
    字第五二二號判例全文影本一份等為證，並請求訊問證人李鍾六妹、李仁生。
乙、被告方面：
一、聲明：如主文第一項所示。
二、陳述：
（一）原告指稱本院受理被告臺東區中小企業銀行股份有限公司聲請查封之八十八年
      度執字第四一四二號系爭土地之所有權係原告所有一事，經查土地登記謄本上
      之記載系爭土地所有權人現為被告丙○○，實無從得知被告丙○○與原告間之
      任何協議，被告為善意第三人，民法第七百五十八條明文規定不動產物權依法
      律行為取得設定、喪失及變更，非經登記，不生效力；次查土地法第四十三條
      亦明定依本法所為之登記，有絕對之效力，此乃為保護第三人起見，將登記事
      項賦予絕對真實之公信力，且此為絕對必要生效要件。
（二）系爭土地被告丙○○於五十六年間就已取得土地所有權，但被告丙○○父親七
      十四年才過世，所以原告主張其因繼承而取得系爭土地權利並無理由，且原告
      兄弟間就系爭土地之分割協議不得對抗被告臺東區中小企業銀行股份有限公司
      。
（三）系爭土地在五十六年間因為被告丙○○之父親李聯本已有不少名下土地，而不
      能夠再買農地，而當時家中只有被告丙○○有資格購買農地，因此李聯就用被
      告丙○○之名義購買系爭土地，故實際上系爭土地是李聯生前要買給自己所有
      ，而李聯生前並未就系爭土地明示將來過世後要分給原告。
三、證據：提出土地登記謄本三十六份為證。
丙、本院依職權調取本院八十八年執字第四一四二號民事執行卷宗。
    理      由
一、原告起訴主張本院八十八年度執字第四一四二號清償債務強制執行事件，係被告
    臺東區中小企業銀行股份有限公司以對被告丙○○之債權，而聲請查封系爭土地
    。系爭土地雖登記在被告丙○○名下，然實質權利人為其父李聯所有，李聯死後
    系爭土地則成為遺產之一部，原告及被告丙○○為兄弟關係，而為李聯之繼承人
    ，系爭土地為李聯臨終前即明示將來死後指定由原告取得者，為原告因繼承所取
    得之土地，並非被告丙○○個人之固有財產。查因繼承取得遺產所有權者，並非
    依法律行為而取得，故非以登記為必要，觀民法第七百五十八條、第七百五十九
    條即知；故原告雖未登記為系爭土地之所有權人，亦無礙原告取得其所有權，更
    為強制執行法第十五條所稱有「足以排除強制執行之權利」之第三人。末查，原
    告並非被告臺東區中小企業銀行股份有限公司之債務人，系爭土地全部卻遭本院
    八十八年執字第四一四二號以被告間清償債務之強制執行程序為由全部查封，準
    此，原告爰依強制執行法第十五條規定提起本件訴訟自屬有理等語。被告則以原
    告指稱本院受理被告臺東區中小企業銀行股份有限公司聲請查封之八十八年執字
    第四一四二號系爭土地之所有權係原告所有一事，經查土地登記謄本上之記載系
    爭土地所有權人現為被告丙○○，實無從端知被告丙○○與原告間之任何協議，
    被告為善意第三人，民法第七百五十八條明文規定不動產物權依法律行為取得設
    定、喪失及變更，非經登記，不生效力；次查土地法第四十三條亦明定依本法所
    為之登記，有絕對之效力，此乃為保護第三人起見，將登記事項賦予絕對真實之
    公信力，且此為絕對必要生效要件。且系爭土地被告丙○○於五十六年間就已取
    得土地所有權，但被告丙○○父親七十四年才過世，所以原告主張其因繼承而取
    得系爭土地權利並無理由，且原告兄弟間就系爭土地之分割協議不得對抗被告臺
    東區中小企業銀行股份有限公司等情資為置辯。
二、原告主張本院八十八年度執字第四一四二號清償債務強制執行事件，係被告臺東
    區中小企業銀行股份有限公司以對被告丙○○之債權，而聲請查封如附表所示被
    告丙○○名下之系爭土地，原告及被告丙○○並為兄弟關係，而為被繼承人李聯
    之繼承人，系爭土地在五十六年間由李聯購得後，登記在被告丙○○名下之事實
    ，已據其提出與所述相符之本院八十八年執字第四一四二號民事執行處通知書影
    本、戶籍謄本、土地登記謄本為證，並經本院調取本院八十八年執字第四一四二
    號民事執行卷宗核閱無訛，復為被告所不爭執，堪認原告此部分之主張為可採。
    原告復主張系爭土地雖登記在被告丙○○名下，然實質權利人為其父李聯所有，
    李聯死後系爭土地則成為遺產之一部，原告及被告丙○○為兄弟關係，而為李聯
    之繼承人，系爭土地為李聯臨終前即明示將來死後指定由原告取得者，為原告因
    繼承所取得之土地，並非被告丙○○個人之固有財產，則原告雖未登記為系爭土
    地之所有權人，亦無礙原告取得其所有權，更為強制執行法第十五條所稱有「足
    以排除強制執行之權利」之第三人等語。經查：按依土地法所為之登記有絕對真
    實之公信力，縱使債務人之處分有無效之原因，在債權人未提起塗銷登記之訴，
    並得有勝訴之確定判決以前，其登記仍不失其效力，最高法院五十年臺上字第九
    六號判例著有明文。系爭土地為被繼承人李聯於五十六年間所購得，並登記於被
    告丙○○名下之情，為被告丙○○所自認，可認被告丙○○與李聯間就系爭土地
    有類似信託契約之關係存在，則被告丙○○名下之系爭土地，縱使僅具有形式上
    之名義，在被繼承人李聯之繼承人對被告丙○○提起系爭土地塗銷登記之訴得有
    勝訴判決確定之前，系爭土地之公信力仍然存在，仍有土地法第四十三條規定依
    土地法所為之登記有絕對真實公信力之適用。原告雖提出最高法院六十三年度臺
    上字第五二二號判例，說明本件為原告因繼承而取得系爭土地之所有權，與土地
    法第四十三條登記之公信力無關，惟既然被繼承人李聯生前將系爭土地以類似信
    託契約之形式而登記在被告丙○○名下，被繼承人李聯死亡後，在系爭土地未依
    法塗銷登記而為繼承登記之前，原告尚未能依繼承關係直接取得系爭土地之所有
    權，故原告主張本件不適用土地法第四十三條之規定，並不足採。又固然被繼承
    人李聯生前曾明示將來死後願將系爭土地分配給原告，且李聯之繼承人於李聯死
    後亦按照李聯之意願而共同簽訂分配土地之合約書，而合約書中系爭土地亦係分
    配給原告之情，業據證人李鍾六妹及李仁生證述屬實，並有原告所提出之土地分
    配合約書在卷可稽，在尚未為繼承登記而分割被繼承人李聯之遺產前，原告對系
    爭土地之權利僅具債權之效力。復按強制執行法第十五條所謂就執行標的物有足
    以排除強制執行之權利者，係指對於執行標的物有所有權、典權、留置權、質權
    存在情形之一者而言，最高法院六十八臺上字第三一九○號判例亦著有明文。則
    原告對系爭土地之權利，顯然非得依強制執行法第十五條規定而足以排除強制執
    行之權利，原告主張其對系爭土地有所有權之情，亦不足採。綜上所述，既然系
    爭土地登記在被告丙○○名下，在系爭土地尚未提起塗銷登記之訴得有勝訴確定
    判決、以及辦理繼承登記前，系爭土地有土地法第四十三條依土地法所為之登記
    有絕對真實公信力之適用，被告臺東區中小企業銀行股份有限公司信賴系爭土地
    之登記名義而對系爭土地而聲請為強制執行程序，原告已對系爭土地之權利依強
    制執行法第十五條規定提起執行異議之訴，則無理由，應予駁回。
三、兩造其餘攻擊、防禦方法及主張，對判決結果無影響，爰不一一論列，併此敘明
    。
四、據上論結，原告之訴為無理由，依民事訴訟法第七十八條，判決如主文。
中      華      民      國    八十九    年     十二     月      十一    日
                                        臺灣臺東地方法院民事庭
~B法      官  范智達
右為正本係照原本作成
如對本判決上訴須於判決送達後廿日內向本院提出上訴狀
中      華      民      國    八十九    年     十二     月      十一    日
~B法院書記官  李春菊


司法院資訊處製作；財團法人民間司法改革基金會備份。
